臺灣高等法院高雄分院刑事判決　　　 100年度上訴字第1550號
上　訴　人　臺灣屏東地方法院檢察署檢察官
被　　　告　張芸鑫
指定辯護人　本院公設辯護人　孫妙岑
上列上訴人因被告偽造有價證券等案件，不服臺灣屏東地方法院
99年度訴字第1248號中華民國100 年8 月10日第一審判決（起訴
案號：臺灣屏東地方法院檢察署99年度偵緝字第32號、偵字第71
9 號），提起上訴，本院判決如下：
    主  文
上訴駁回。
    理  由
一、公訴意旨略以：被告張芸鑫（更名前為張永蓮）於民國96年
    3 月15日，在其位於屏東縣屏東市信和里泰和12之13號之住
    處召集互助會，自任會首，每會新臺幣（下同）10,000元，
    共25會，採內標制，會期自96年3 月15日起至98年3 月15日
    止，每月15日在上揭住處開標，底標為1,000 元，張芸鑫除
    擔任首會外，尚以舊名張永蓮之名義參加1 會，張芸鑫之同
    居人蔡閎坤（更名前為蔡典興，另案通緝中）參加1 會，蔡
    閎坤之弟蔡佳翰參加1 會，另一胞弟蔡孝成亦參加1 會，惟
    後由吳姵榛頂會；又林育珍以其夫盧俊宏之名義參加1 會，
    林宛均參加1 會，林宛均之姐林碧蓮、之弟林成箖（頂替賴
    泳登之會）各參加1 會，蔡沛箖（更名前為蔡秀美）參加 1
    會，蔡沛箖之夫黃一育參加1 會，蔡麗香參加1 會，陳孝榛
    參加1 會，陳孝榛之朋友辛春、唐彩萍各參加1 會，邱秀美
    參加2 會，劉碧霞參加1 會，曹德飛參加1 會等。詎張芸鑫
    、蔡閎坤2 人自96年10月後經濟即陷入困境，竟共同意圖為
    自己不法所有之犯意聯絡，於96年12月15日，該次互助會原
    由邱秀美得標（邱秀美本人誤為97年1 月15日），邱秀美並
    於96年12月18日簽發面額10,000元之本票多張予蔡閎坤收執
    ，其2 人為掩飾挪用之目的，分由蔡閎坤向邱秀美騙稱該互
    助會員中有位單親媽媽很可憐，希望邱秀美能將該會讓予該
    單親媽媽得標，蔡閎坤願拿其活會與邱秀美互換，邱秀美不
    疑有詐而允之，卻未收回其上述96年12月18日簽發之本票 4
    張，張芸鑫及蔡閎坤收取會款後使用殆盡，張芸鑫並將蔡閎
    坤交付之上述邱秀美96年12月18日簽發4 本票予其他活會會
    員蔡麗香、林育珍等人，計向邱秀美共詐得124,800 元《計
    算式：（10,000-2,200）×16＝124,800 ，經公訴人於 100
    年4 月12日提出補充理由》，致邱秀美及其他會員受有損害
    。又張芸鑫、蔡閎坤2 人另共同意圖為自己不法所有之犯意
    聯絡，於97年3 月15日，在上揭住處，偽造活會會員曹德飛
    之1,300 元標單得標（標單未扣案），並再偽造曹德飛於97
    年3 月15日簽發之面額10,000元本票4 張交予其他活會會員
    林育珍、蔡麗香等人收執，其2 人收取會款共計121,800 元
    《計算式：（10,000-1,300）×14＝121,800 ，經公訴人於
    100 年4 月12日提出補充理由》後使用殆盡。之後，該互助
    會張芸鑫委託林宛均及陳孝榛主持，97年5 月15日由唐彩萍
    以1,400 元得標，97年6 月15日由張芸鑫以蔡閎坤之名義，
    並以1,800 元得標，97年7 月15日由辛春得標，隨後該互助
    會宣布倒會，張芸鑫及蔡閎坤均逃逸無蹤，事後林育珍、曹
    德飛等人始悉受騙，致均受有損害。案經林育珍、林宛均、
    陳孝榛、蔡麗香、蔡沛箖、邱秀美、劉碧霞、吳姵榛、曹德
    飛等人訴請偵辦，因認被告張芸鑫上開所為，係分別涉犯刑
    法第339 條第1 項之詐欺取財罪、同法第216 條、第210 條
    、第220 條第1 項之行使偽造準私文書及同法第201 條第 1
    項之偽造有價證券罪嫌，且應以數罪併罰論處，並與蔡閎坤
    間均有犯意聯絡及行為分擔，而應論以共同正犯云云。
二、按犯罪事實應依證據認定之，無證據不得認定犯罪事實；不
    能證明被告犯罪者，應諭知無罪之判決，刑事訴訟法第 154
    條第2 項、第301 條第1 項分別定有明文。又事實之認定，
    應憑證據，如未能發現相當證據，或證據不足以證明，自不
    能以推測或擬制之方法，為裁判基礎；且認定犯罪事實所憑
    之證據，雖不以直接證據為限，間接證據亦包括在內，然而
    無論直接證據或間接證據，其為訴訟上之證明，須於通常一
    般之人均不致有所懷疑，而得確信其為真實之程度者，始得
    據為有罪之認定，倘其證明尚未達到此一程度，而有合理之
    懷疑存在而無從使事實審法院得有罪之確信時，即應由法院
    為被告無罪之判決，最高法院分別著有40年臺上字第86號判
    例、76年臺上字第4986號判例足資參照。又按刑事訴訟法第
    161 條已於91年2 月8 日修正公布，其第1 項規定：檢察官
    就被告犯罪事實，應負舉證責任，並指出證明之方法。因此
    ，檢察官對於起訴之犯罪事實，應負提出證據及說服之實質
    舉證責任。倘其所提出之證據，不足為被告有罪之積極證明
    ，或其指出證明之方法，無從說服法院以形成被告有罪之心
    證，基於無罪推定之原則，自應為被告無罪判決之諭知，亦
    有最高法院所著92年台上字第128 號判例意旨可資遵循。
三、證據能力部分：
  (一)按被告以外之人（包括證人、鑑定人、告訴人、被害人及共
    同被告等）於審判外之言詞或書面陳述，除法律有規定者外
    ，不得作為證據，刑事訴訟法第159 條第1 項定有明文。又
    上開之人於檢察事務官、司法警察官或司法警察調查中所為
    之陳述，與審判中不符，如其先前所為之陳述經證明具有較
    可信之特別情況，且為證明犯罪事實存否所必要者，得為證
    據，刑事訴訟法第159 條之2 亦有明文規定。而前揭所謂「
    前後陳述不符」之要件，應就前後階段之陳述進行整體判斷
    ，以決定其間是否具有實質性差異，惟無須針對全部陳述作
    比較，陳述之一部分有不符，亦屬之；另所謂「較可信之特
    別情況」之情形，亦應就前後陳述時是否外力干擾而有所迴
    避、警詢或檢察事務官所作之偵查筆錄記載是否完整等外部
    情況進行比較，以資決定何者外部情況具有可信性。若陳述
    係在特別可信之情況下所為，則虛偽陳述之危險性即不高，
    雖係審判外陳述，或未經被告反對詰問，仍得認其有證據能
    力。且司法警察（官）依法具有調查犯罪嫌疑人犯罪情形及
    蒐集證據等職權，故若於其等所詢問下之陳述認全無證據能
    力，當非所宜。是如其陳述係在可信之特別情況下所為，且
    為證明犯罪事實所必要，為補救實務上採納傳聞法則可能發
    生之蒐證困難問題，自以使上開陳述取得證據能力，始符實
    體真實發見之訴訟目的。經查，上開證人曹德飛於警詢中就
    本件系爭合會係被告打電話邀集其參加乙節，已陳述明確（
    見臺灣屏東地方法院檢察署98年度發查字第267 號卷第6 頁
    背面），然至原審審理到庭具結作證時，則證稱：本件互助
    會係被告之同居男友蔡閎坤所邀約（見原審卷第86頁）。顯
    已就本件合會係由何人發起、由誰向證人曹德飛邀約參加之
    涉案情節部分，其於前揭警詢時所為之陳述，確與上開在原
    審作證時所為之證述有所歧異不符之處。本院就上開證人前
    於警詢當時之陳述，係於其向地檢署提出告訴後，經檢察官
    發交後由警方通知前往製作詢問筆錄，故自當時即詢問之外
    在客觀環境因素觀察，相較於渠等在審判中因已歷經偵查、
    審判程序，權衡罪責輕重後心態，並其嗣後復經原審審判時
    予以傳訊到庭，已供被告及指定辯護人得以對之進行詰問程
    序，被告訴訟上之詰問權已獲得確保等情形，是就其於審判
    中及審判外為陳述時之外部附隨環境或條件併同為整體之考
    量，本院認其於警詢時之陳述具有較可信之特別情況，且此
    等警詢陳述，就判斷被告有否成立本件犯行，實有參酌之必
    要性，自為證明本件被告該犯罪存否所必要，依刑事訴訟法
    第159 條之2 規定，本院認其於警詢之陳述，應有證據能力
    。
  (二)被告以外之人於審判外之陳述，雖不符刑事訴訟法第159 條
    之1 至第159 條之4 之規定，而經當事人於審判程序同意作
    為證據，法院審酌該言詞陳述或書面陳述作成時之情況，認
    為適當者，亦得為證據，同法第159 條之5 第1 項有明文規
    定。茲查本判決所引用關於陳述之卷證資料，除原已符同法
    第159 條之1 至第159 條之4 規定及法律另有規定等傳聞法
    則例外規定，而得作為證據外，其餘關於陳述之卷證資料，
    業經當事人於本院準備程序時，表示對本判決所引本屬傳聞
    證據部分，均同意作為證據。本院斟酌上開證據並無違法取
    得之情事，亦無證明力明顯過低之情形，認為作為認定本件
    被告有無犯罪之證據亦屬適當，是均得採為本件論斷之證據
    。
四、公訴意旨認被告張芸鑫涉犯上揭各罪嫌，無非係以被告張芸
    鑫於偵查中之部分自白、告訴人曹德飛於警詢及偵查中之指
    訴、告訴人邱秀美、林育珍、林宛均、陳孝榛、蔡麗香、蔡
    沛箖、劉碧霞、吳姵榛於偵查中之指訴、原審98年度屏簡字
    第382 號及98年度司票字第709 號民事卷宗、互助會單、曹
    德飛之97年3 月15日之本票、邱秀美之96年7 月15日及96年
    12月18日之本票、原審98年度司票字第257 號民事裁定、原
    審98年度司票字第711 號民事裁定、原審98年度司票字第71
    0 號民事裁定、原審98年度司票字第5040號民事裁定其主要
    論據。
五、訊據被告張芸鑫堅詞否認有如起訴書所載之犯行，並辯稱：
    本票不是伊偽造的，是蔡閎坤跟伊說曹德飛有得標，並拿曹
    德飛所開的本票給伊，伊就收會員的會錢交給蔡閎坤，至於
    蔡閎坤怎樣拿到曹德飛的本票伊不清楚，也沒有冒標曹德飛
    的會。而邱秀美兩會的錢都有收到，但伊沒有冒標，是蔡閎
    坤自己跟邱秀美說有一個會腳，需要資金，所以叫邱秀美先
    讓她得標後，伊收齊會錢就拿給蔡閎坤，是蔡閎坤自己把錢
    收起來，有沒有交給邱秀美伊並不知情，且他們之間有沒有
    換會伊也不清楚，亦與伊無關等語。經查：
  (一)被告張芸鑫（原名為張永蓮）於96年3 月15日，在其位於屏
    東縣屏東市信和里泰和12之13號之住處召集互助會，自任會
    首，每會10,000元，共25會，採內標制，會期自96年3 月15
    日起至98年3 月15日止，底標為1,000 元，會員有蔡閎坤、
    林宛均、蔡秀美、黃一育、陳孝榛、劉碧霞、邱勤文、蔡家
    翰、邱秀美（2 會）、林碧蓮、蔡孝成、張永蓮（即被告）
    、辛春、陳姿宇、盧俊宏、唐彩萍、吳金田、羅鈺淳、蔡麗
    香、林成箖等人。證人邱秀美曾於96年12月18日簽發面額10
    ,000元之本票4 張予蔡閎坤收執，嗣並轉交予被告，嗣證人
    邱秀美因蔡閎坤向其陳稱上開互助會員中有位單親媽媽很可
    憐，希望邱秀美能將其所得標之會次讓予該單親媽媽得標，
    蔡閎坤願拿其活會與邱秀美互換，邱秀美應允之，卻未收回
    其上述所簽發之本票，被告並將蔡閎坤交付之上述證人邱秀
    美所簽發之本票4 張交予其他活會會員蔡麗香、林育珍等人
    ；及被告確有交付證人曹德飛遭偽造之本票4 張予其他活會
    會員之事實，為被告所不爭執（見原審卷第4 頁背面至第5
    頁正面），並經證人曹德非、邱秀美、林育珍於偵查中證述
    綦詳，復有曹德飛之97年3 月15日之本票4 張（面額均為10
    ,000元）、互助會單名單、原審98年度屏簡字第382 號判決
    及確定證明書（見原審民事屏簡卷第21-23 頁、他字卷第17
    頁）；及邱秀美之96年12月18日之本票4 張（面額均為10,0
    00元）、原審98年度司票字第257 號民事裁定、原審98年度
    司票字第710 號民事裁定、確定證明書、原審98年度司票字
    第709 號民事裁定、確定證明書、臺灣高雄地方法院98年度
    司票字第5040號民事裁定、確定證明書等見在卷可稽（見他
    字卷第4 、56、17頁、偵緝卷第16、17、33、34、39、40、
    46至50頁），是上開部分之事實，固均堪以認定。
  (二)關於被告是否偽造標單而冒標告訴人曹德飛之會及偽造曹德
    飛名義之本票部分：
  (1)證人曹德飛於偵查中雖證稱：我有參加被告於96年3 月15日
    所召集之互助會，我參加1 會，是用我名字參加的，被告是
    會首，該互助會到了97年5 月份就沒有開了，我都沒有去參
    加過開標，1 會是10,000元，我還是活會，蔡麗香有拿我本
    票向法院聲請本票裁定，但那本票並不是我開的，所以我的
    互助會是被冒標及被冒開本票。其他會員所拿的本票不是我
    開的，我也沒得標，我是活會，蔡閎坤也沒有把得標的錢給
    我，我自始都是活會，我不知道本票上的字跡是誰的等語（
    見他字卷第13至15頁）；惟其嗣後於原審審理中則證稱：是
    蔡閎坤邀我參加96年3 月15日的互助會。各期開標我均未親
    自到場，因我與蔡閎坤有生意往來，他隔天直接告訴我標息
    多少。各期會款，有部分是借錢抵扣會款，有部分是現金。
    我參加時就知道是本票會但沒有這樣做，因為我與蔡閎坤、
    張芸鑫都很熟，所以就沒有跟他們拿本票作擔保。此互助會
    是基於信任，會務訊息都是交給蔡閎坤、張芸鑫2 人處理。
    我在偵訊中說互助會是繳到99年3 月份，共繳13會，這13萬
    元不是完全當月拿會錢，有些是以借款來扣抵，當時蔡閎坤
    有跟我借10萬元，有些是用借款抵扣，借10萬元抵到這個互
    助會結束，有點預繳的意思。該互助會我沒有得標，是蔡麗
    香拿我名義本票直接向法院聲請本票裁定，我才知道被冒標
    等語（見原審卷第86至88頁）。是觀之證人曹德飛上開所述
    ，雖已就其所參加之系爭互助會，嗣後有遭人冒標及偽造本
    票部分之過程，證述明確而堪以採信，然亦明確指稱其之所
    以參加被告所召集之本件互助會，乃係因其與蔡閎坤有生意
    上之往來，而受蔡閎坤之邀，基於信任關係才參加該會，且
    有關部分會款之繳納，亦係以其與蔡閎坤間之借貸金額相互
    抵扣。依此可見，曹德飛之參加被告所召集之本件互助會，
    乃係緣於於蔡閎坤之邀，而非被告向之所召集，且其間關於
    互助會款及是否得標等會務之處理，亦係由蔡閎坤直接與曹
    德飛以其兩人間之借款作為抵扣會款之繳納等情，亦堪以認
    定。
  (2)依證人林育珍於偵查中證稱：我都有拿證人曹德飛、邱秀美
    開的本票去向他們收錢，證人曹德飛說本票筆跡不是他的，
    邱秀美說她沒有拿到錢，她參加2 會，只標下1 會，我從入
    會後都沒有去參加開標，都是被告拿本票來跟我收會錢。被
    告在97年3 、4 月就沒有出面了，97年5 、6 月是林宛均、
    陳孝榛幫她收會錢的等語（見偵卷第16頁）：其復於原審審
    理中證稱：我認識被告張芸鑫，是10幾年的朋友，我有以我
    先生盧俊宏的名義加入被告於96年3 月15日召集之互助會，
    我認識蔡閎坤，他是被告的男友，蔡閎坤有幫忙處理該互助
    會的事情，在我們停止該互助會前幾個月，他都有在處理。
    之前該互助會有在進行時，都是被告帶本票來收會錢，後來
    我們停止該互助會前2 、3 個月，則是蔡閎坤帶本票來找我
    們收會錢，被告就都沒有出現了。我們沒有開標，都是開標
    後，被告就來收會錢，她邀我們入會，我們是基於信任關係
    ，所以都沒有到現場去參加開標，被告張芸鑫都是打電話問
    我們有沒有人要投標，或是被告會打電話通知我們說這個會
    有誰標，問我們有沒有人要標，不要就由那個人得標等語（
    見原審卷第78頁至79頁）：再佐以證人林宛均於原審審理中
    證稱：我有參加被告於96年3 月15日所召集的互助會，我參
    加了1 會，另外我姐姐林碧蓮有參加1 會、我弟弟林成箖也
    參加1 會，林成箖是在96年4 月15日之前有人退會，我弟弟
    就入會了，是一開始就入會。我有自己當場去標了一會，大
    部分的人都是委託會首，不用自己當場去投標，是後來不信
    任才會去現場看。我因張芸鑫而認識蔡閎坤，會員有部分是
    蔡閎坤的兄弟、朋友，所以蔡閎坤自己約的部分由蔡閎坤自
    己收，張芸鑫自己收她自己的部分。邱秀美有參加2 會，2
    會都標走，因為她會開本票出來，被告也有說邱秀美標走。
    張芸鑫說曹德飛也標走了，也有本票。邱秀美、曹德飛本票
    是被告給我的。邱秀美說她沒有寫到會，她有要寫，但是被
    告說吳姵榛要寫，所以拜託邱秀美讓給吳姵榛，她讓給吳姵
    榛標到會時，都要先開出本票，被告又拿該本票找我們要錢
    ，我們就以為是邱秀美寫走了，邱秀美以為她把會讓給吳姵
    榛，所以會錢是被告拿走了。邱秀美不繳錢是因為她沒有拿
    到錢。邱秀美另1 會是她自己寫的。我們有問被告這件事，
    但被告說她不知道，因為邱秀美是蔡閎坤約來的會員。邱秀
    美有說她讓1 會給吳姵榛是投標以後，她自己也開本票，才
    把收合會金權利讓給吳姵榛。事後我有向曹德飛追討會款，
    但曹德飛說他沒有標會，我們就沒有追討，也因此才認識曹
    德飛。曹德飛沒有投標，但有本票，不過本票不是曹德飛開
    的，當時我們還沒有止會時，我們不認識邱秀美、曹德飛，
    因為他們算蔡閎坤那邊的朋友，所以沒有收，是後來會倒了
    ，才照地址去把人找出來，蔡閎坤之前說他會把他那邊的人
    收齊，我們負責自己這邊的。我記得邱秀美是說被告告訴她
    要把會讓給單親媽媽吳姵榛等語（見原審卷第82至83頁）。
    是互核證人林育珍及林宛均上開證述，與證人曹德飛前揭所
    證述關於開標之方式，均未在現場以標單投標之競標方式決
    標，而係事後再由蔡閎坤或被告以電話告知等情，均亦大致
    相符，自堪認證人林育珍及林宛均就此部份所為之證述，亦
    屬實情，而可採信。從而，足認本件系爭互助會之開標，均
    不曾書寫標單競標，而係由被告或蔡閎坤以電話告知各會員
    或曹德飛乙節，即堪認定。
  (3)再者，證人曹德飛雖證稱其遭冒標，然本件互助會開標時並
    無標單，乃係由被告或蔡閎坤打電話告知何人得標等節，已
    如前述。而檢察官復未舉出有關偽造標單之相關證據以資證
    明，亦從未查扣有任何本件互助會投標之標單可資佐證，且
    無其他會員指證被告確有冒曹德飛之名義偽造標單進行冒標
    情事，則被告是否有偽造曹德飛之標單，而以曹德飛之名義
    冒標，自難遽以認定。是綜上各節觀之，並無積極證據足資
    證明被告有偽造曹德飛標單以其名義冒標之犯行。職此，即
    無從僅單憑前揭證人證述曹德飛個人所述有遭冒標之情形，
    而遽為被告不利之認定。
  (4)另按，判斷有價證券之真偽，原非以囑託鑑定為絕對必要之
    方法。依據有關證人之證言及其他證據，已足證明本件本票
    非出於偽造，因而未付鑑定，與證據法則並無違背，自不能
    指為違法；又法院核對筆跡，本為調查證據方法之一種，除
    特種書據，如古書、畫或書家摹倣各種字體者之筆跡，固須
    選任專門知識技能之鑑定人為精密之鑑定外，若通常書據，
    一經核對筆跡，以具字學常識之人，足以肉眼即能辨別真偽
    異同者，法院本於核對之結果，依其心證而為判斷，雖不選
    任鑑定人實施鑑定程序，亦不得指為違法，業據最高法院著
    有72年台上字第5529號、17年上字第346 號、31年上字第22
    00號等判例意旨可資參照。且事實審法院得本於職權裁量之
    事項，如卷內證物未送鑑定，未命證人與被告對質，未履勘
    現場等，而綜合其他證據已可為事實之判斷者，非可認係刑
    事訴訟法第379 條第10款應於審判期日調查之證據而未予調
    查之違背法令，亦經最高法院於95年9 月5 日以95年度第17
    次刑事庭會議決議在案。茲查，告訴人林育珍所提出之「曹
    德飛」本票4 紙，票號分別為CH729175、CH647974、CH7291
    72、CH647975（見偵緝卷第37-38 頁），其中所填寫之「壹
    萬元」、「曹德飛」等筆跡，與被告於偵查中經檢察官命其
    當場書寫證人曹德飛之姓名「曹德飛」及「壹萬元」之字跡
    （見他字卷第19頁），自肉眼觀之，不論從筆跡定性及運筆
    方法、字體樣式，予以詳加核對均有明顯差異，再就文字之
    外觀形態與組成、字劃之長短與位置、字劃相互間之間隔、
    交叉或接合部分之位置及筆順與運筆方向觀之，被告所書寫
    之文字其筆順，均較為密合緊實，而本件本票所顯示之文字
    則較為圓融開闊，兩者顯為不同人所書寫乙節，實堪認定。
    況蔡閎坤既經通緝在案，已無從取得其平日書寫之相關文字
    書面資料以供查證送鑑，而被告所提出之文字書寫資料亦僅
    有估價單、電話號碼雜記紙各2 張（見本院卷第96-99 頁）
    ，其餘亦無法提供，亦據其於本院審理時供陳在卷（見本院
    卷第43頁），是檢察官於偵查階段既未命被告提出或以其他
    方式取得被告及蔡閎坤更多足以送鑑定比對之母體文字書寫
    資料，藉以證明系爭本票上之「壹萬元」、「曹德飛」筆跡
    與被告或蔡閎坤平日書寫之字跡相符，而可推認該本票為被
    告所偽造，或與蔡閎坤共同所為，則本院依一般文字書寫之
    習慣及字學常識，資以比對被告前於檢察官偵查中所命書寫
    之「壹萬元」、「曹德飛」等文字，與本件檢察官所指被告
    偽造之系爭本票間確有明顯不同，已如前述，再綜據卷內各
    卷證資料，並無一人指證被告於何時、何地，以如何之方式
    偽造或與蔡閎坤共同偽造本件系爭本票，是自僅難以證人曹
    德飛、林育珍、林宛所證述被告事後曾持曹德飛之本票向其
    等收取會款乙節，即遽為被告確有偽造或與蔡閎坤共同偽造
    該本票之不利認定。
  (5)又參諸證人曹德飛亦明確證稱其係因蔡閎坤邀約後，始加入
    上開互助會，其並因已先借錢予蔡閎坤，故其加入該互助會
    後，並未交付會錢，而係自其所借予蔡閎坤之借款中逐月扣
    取等語，業如前述；且再佐以本件系爭本票，已無法認定係
    被告所偽造，亦經本院審認如前，則被告是否與蔡閎坤有意
    圖不法所有之犯意聯絡，而為如公訴意旨所指之冒標及詐欺
    證人曹德飛之會款之犯行，即均無從遽以認定。
  (三)關於被告是否詐取告訴人邱秀美會款部分：
  (1)證人林育珍及林宛均就證人邱秀美於得標後要求讓與其所得
    標之會款乙節之證述，乃均證稱係據證人邱秀美轉而告知始
    獲悉該情，然觀之證人邱秀美於偵查中明確證稱：被告於96
    年3 月15日有組1 個互助會，我有參加2 會，1 個活會，1
    個死會，死會是標2,000 元，時間是96年6 月得標的，該次
    得標的會錢有給清楚。死會的錢是蔡閎坤來我家收，我不清
    楚被告有無一起來收會錢。我的第2 會在97年1 月得標，蔡
    閎坤打電話跟我說有1 位會員是單親媽嫣很可憐，要我讓給
    那個人，蔡閎坤說要拿他的活會來跟我換。活會及死會我都
    有開出本票，97年1 月得標我有開出本票，97年4 月我要收
    回本票時，在被告的住處，找到蔡閎坤，蔡閎坤說我的互助
    會到97年3 月為止，97年4 月之後的互助會款他會負責，97
    年1 月的會，我開出的本票我都沒有收回半張。我就是沒有
    收到第2 會的錢，所以我認為我的第2 會是活會等語（見偵
    緝卷第80至82頁）。是證人邱秀美既已明確證稱係蔡閎坤要
    求其將得標的第2 會之會款讓與某單親媽媽之會員，則該部
    份之事實應為證人邱秀美所親身體認為準，且自較證人林育
    珍及林宛均係從旁將轉告聽聞而來者，為清晰及正確。基此
    ，自難以證人林育珍及林宛均上開不利被告之證述，而採為
    不利被告認定之憑佐。
  (2)再者，觀之證人邱秀美亦證稱其死會部份之會錢都是蔡閎坤
    向其收取等語，且參以證人林育珍、林宛均亦證稱其等於先
    前均不認識證人邱秀美，因為證人邱秀美是蔡閎坤所邀約之
    會員，由蔡閎坤負責收取其邀約之會員之會錢等情，由此觀
    之，舉凡關於邱秀美之入會、會款之收取，乃至向其告知有
    位會員是單親媽嫣很可憐要讓會等情，均為蔡閎坤直接向邱
    秀美為之，而非被告，已據邱秀美結證明確如上，足見就邱
    秀美所稱該次會還是活會，而遭人冒標之情事，亦與被告無
    涉。從而，亦難認定被告是否與蔡閎坤有意圖不法所有之詐
    欺犯意聯絡，而為如公訴意旨所指之詐取邱秀美此部分會款
    之犯行。
  (四)綜上所述，被告固坦承其有交付告訴人曹德飛之本票予其他
    活會會員等語，然曹德飛遭偽造之本票及邱秀美經要求讓與
    其所得標之會款之行為，並無證據足資證明而得以認定確為
    被告所為，或係被告與蔡閎坤共同基於詐欺取財之犯意聯絡
    所為，業經審認如前。是其前開所辯，應屬可採。從而被告
    究否確有前揭公訴意旨所指之詐欺邱秀美、曹得飛之會款及
    偽造標單冒標並偽造曹德飛之本票等犯行，觀諸本件公訴意
    旨所提出之證據資料，尚難得此確信之程度，自不能據此即
    認定被告有公訴意旨所指之上開詐欺會款及冒標並偽造本票
    之犯行。此外，檢察官復未提出其他積極證據，資以證明被
    告確有公訴意旨所指之詐欺會款及偽造標單之準文書而冒標
    並偽造本票等犯行，則被告被訴上開各罪，自屬不能證明。
    揆諸前揭法條規定與最高法院判例意旨，依法自應為被告無
    罪之諭知。
六、原審因而以不能證明被告犯罪，而為被告無罪之諭知，核無
    違誤，應予維持。檢察官上訴意旨，猶執起訴所據及證人林
    育珍、曹德飛於原審部分證詞，指摘原判決不當，為無理由
    ，應予駁回。
據上論斷，應依刑事訴訟法第368 條，判決如主文。
本案經檢察官呂建昌到庭執行職務。
中    華    民    國   100    年    11    月    30    日
              刑事第三庭    審判長法  官  張意聰
                                  法  官  簡志瑩
                                  法  官  莊松泉
以上正本證明與原本無異。
本判決詐欺罪部分不得上訴。
其他部分，須符合刑事妥速審判法第9 條之規定始得上訴。
如不服本判決，應於收受本判決後10日內向本院提出上訴書狀，
其未敘述上訴理由者，並得於提起上訴後10日內向本院補提理由
書狀（均須按他造當事人之人數附繕本）「切勿逕送上級法院」
。
刑事妥速審判法第9 條規定：
  除前條情形外，第二審法院維持第一審所為無罪判決，提起上
  訴之理由，以下列事項為限：
    一  判決所適用之法令牴觸憲法。
    二  判決違背司法院解釋。
    三  判決違背判例。
  刑事訴訟法第377 條至第379 條、第393 條第1 款之規定，於
  前項案件之審理，不適用之。
中    華    民    國   100    年    11    月    30    日
                                  書記官  吳華榮